【裁判字號】    99,消債更,3
【裁判日期】    990608
【裁判案由】    更生事件
【裁判全文】
臺灣花蓮地方法院民事裁定             99年度消債更字第3號
聲  請  人  甲○○○○○○
上列當事人因消費者債務清理事件聲請更生，本院裁定如下：
    主  文
更生及保全處分之聲請均駁回。
聲請費用由聲請人負擔。
    理  由
一、按債務人與金融機構協商成立者，不得聲請更生或清算，但
    因不可歸責於己之事由，致履行顯有重大困難者，不在此限
    ；本條例施行前，債務人依金融主管機關協調成立之中華民
    國銀行公會會員辦理消費金融案件無擔保債務協商機制與金
    融機構成立之協商，準用前項之規定，消費者債務清理條例
    （下稱消債條例）第151條第5項、第6項分別定有明文。又
    聲請更生或清算不合程式或不備其他要件者，法院應以裁定
    駁回之，但其情形可以補正者，法院應定期間先命補正，復
    為同條例第8條所明定。
二、聲請人即債務人向本院聲請更生，聲請意旨略以：聲請人無
    擔保或無優先權之債務總額為新台幣（下同）1,175,901元
    。消債條例施行前，曾依照中華民國銀行公會會員辦理消費
    金融案件無擔保債務協商機制，於民國95年底與美國運通信
    用卡公司協商成立，每月繳交一萬餘元、零利率，分100期
    償還。聲請人與前夫王運真於90年7月離婚，王運真固定提
    供贍養費給聲請人，每月約2至3萬元，但王運真於97年發生
    車禍，致身體殘障無法工作；聲請人於王運真發生車禍後，
    才開始在花蓮縣壽豐鄉民代表會工作，每月收入18,000元，
    但於97年10月因非自願因素離職，此二無法歸責於聲請人之
    事由致聲請人不得已毀諾；聲請人債務協商成立至毀諾期間
    ，並無工作，只有配偶提供之贍養費；聲請人有未成年子女
    2人須扶養，自王運真發生車禍後，未成年子女每月各領有
    低收入戶補助2,000元，每3個月補助1次。聲請人債務發生
    之原因純因前夫車禍頓失經濟來源及非自願因素離職所致，
    所有貸款皆用於生活必要支出，並無因浪費而導致負擔過重
    的情形。爰聲請更生及保全處分等語。
三、按依中華民國銀行公會會員辦理消費金融案件無擔保債務協
    商機制所成立之協商，本屬當事人自主協商解決債務之方法
    ，債務清償方案成立後，債務人即應按其條件履行，其後如
    情事變更，在清償期間收入或收益不如預期，致該方案履行
    困難甚或履行不能，非有不可歸責於己之事由，不得聲請更
    生或清算。反之，若為協商成立前已存在，或尚未發生但債
    務人可合理預見其發生之事由，債務人於協商時本即應加以
    考慮在內，經其評估後與金融機構協商成立後，應受該成立
    之協議所拘束，自不得執此協商成立前已存在或可合理預見
    其發生之情事，主張係不可歸責於債務人之事由。此項規定
    旨在避免債務人任意毀諾已成立之協商，濫用更生或清算之
    裁判上債務清理程序，蓋以債務清償方案係經當事人行使程
    序選擇權所為之債務清理契約，債務人應受該成立之協議所
    拘束，債務人既已與金融機構協商成立，如認該協商方案履
    行有其他不適當情形，自仍應再循協商途徑謀求解決，不得
    逕依消債條例聲請更生，任意利用債務清理程序減輕債務。
    次按消債條例之立法目的，在於使陷於經濟上困境之消費者
    ，得分別情形依本條例所定重建型債務清理程序（更生）或
    清算型債務清理程序（清算）清理債務，藉以妥適調整其與
    債權人及其他利害關係人之權利義務關係，保障債權人之公
    平受償，並謀求消費者經濟生活之更生機會，從而健全社會
    經濟發展，惟為避免債務人濫用此制度發生道德危機，併予
    嚴謹之限制，而更生制度之目的，既在使債務人在經濟上得
    有更生之機會，該制度自非在使債務人恣意消費所造成之債
    務，轉嫁予債權人負擔。
四、本件聲請人與各無擔保債權銀行曾於95年12月22日成立債務
    協商，協議由聲請人每月清償14,546元，分100期，利率0％
    ，依各債權銀行債權金額比例償還所欠債務，聲請人繳納22
    期後，於97年11月毀諾等情，有債權銀行書狀及協議書可稽
    （本院卷79頁）。聲請人固為前開主張，惟查：
  (一)聲請人95、96及97年全年所得總額各為0元、111,945元、
    183,331元，有財政部臺灣省北區國稅局綜合所得稅各類所
    得資料清單可稽（本院卷130頁、臺灣板橋地方法院98年度
    消債更字第723號卷38、39頁），客觀上聲請人於97年11月
    毀諾當時較95年12月協商時之收入不減反增，足見其在協商
    還款期間之收入並未減少。聲請人固稱其前夫王運真於97年
    發生車禍，致無法再付贍養費，及聲請人於97年10月因非自
    願因素離職云云，惟上開情事，聲請人均未舉出任何相關資
    料以為釋明，而本院為調查聲請人是否確實因有不可歸責之
    情事而頓失還款來源以致毀諾，乃於99年2月22日通知聲請
    人補提相關證據，惟聲請人亦未提出具體佐證俾供本院審酌
    ，故聲請人所述上情，尚難採信。
  (二)就聲請人債務形成原因方面，聲請人固於99年3月24日民事
    陳報狀中稱：「純因前夫車禍頓失經濟來源及非自願因素離
    職所致，所有貸款皆用於生活必要支出，並無因浪費而導致
    負擔過重情形」，然縱其所述其前夫97年間發生車禍事故非
    虛，當時聲請人之債務早已形成，依各債權銀行所提出之聲
    請人相關消費明細可知，95年12月協商前，聲請人在無收入
    之情形下，仍於94年8月23日於晟峰餐飲店消費6,000元，8
    月24日於凱撒KTV酒店消費29,000元，95年5月16日、6月16
    日、9月18日、11月1日、11月16日、12月18日以刷卡方式支
    付富邦人壽共233,114元，95年7月29日於遠雄海洋公園消費
    4,140元、95年8月19日於遠傳電信股份有限公司消費4,380
    元，95年11月7日於昇恆昌股份有限公司、購買皮革皮箱各
    消費3,900元、8,541元，95年11月29日於紅陽科技股份有限
    公司消費24,000元，95年12月2日於仁愛眼鏡館消費7,800元
    等（僅列國泰世華銀行、台北富邦銀行、花旗銀行提供之消
    費明細，本院卷46、29、65至68頁，其餘小額消費未予列計
    ），聲請人顯未衡量自身財產與收入情形，而有恣意消費之
    情形，且其消費亦逾越一般人生活水準，非屬日常生活所需
    ，而達奢侈、浪費之程度，核與消債條例第134條第4款所定
    不免責事由相當，聲請人如依消債條例之規定聲請更生，欲
    將其恣意消費及個人保險支出所造成之債務，任意轉嫁予債
    權人負擔，依據前開說明，與消債條例之立法目的有違。再
    者，聲請人於99年3月24日民事陳報狀自承因母親過逝未滿
    49日，尚不能找工作（本院卷10頁），故無薪資、執行業務
    所得或其他固定收入，而本院通知各該債權人，其等均表示
    反對聲請人之更生聲請，顯見本件縱令進入更生程序，亦將
    因其更生方案無法獲致債權人會議通過或法院認可而宣告清
    算，且經清算程序，聲請人亦難獲免責，徒增程序勞費，毫
    無實益。
  (三)聲請人如暫時性履行不便或有無法履行之情事，仍得向最大
    債權銀行提出緩繳或展延還款之申請，或經由個別一致性協
    商方案，亦或透過個別債權銀行協商程序謀求解決，而非泛
    以經濟困難無力履行協商條件為由，斷然任意毀諾，並以之
    作為不可歸責於己之事由。聲請人毀諾後並未再與債權銀行
    為個別協商，其雖稱毀諾後生活即發生問題，至今並未有改
    善而足以成立協商之條件云云（本院卷8、9頁）；惟各債權
    銀行具狀陳稱略謂：依97年5月中華民國銀行公會決議，金
    融機構就曾經參加95年度債務協商毀諾客戶提供「個別協商
    一致性方案」，及對有繳款困難之債務協商持續履約客戶提
    供「變更債務協商協議書方案」已有共識，債務人可向美國
    運通銀行提出，經評估後最多可取得180期零利率之優惠方
    案，本行將盡最大努力與義務配合等語（本院卷26、33、51
    、70、83頁）。是聲請人既曾選擇與債權人為自主協商解決
    債務，其後又無不可歸責於己之事由而毀諾，縱使聲請人確
    實有清償之困難，自仍應再循協商方式以解決債務問題。聲
    請人逕向本院聲請更生，有圖謀減免債務而濫用債務清理程
    序之弊，亦有違債權契約為誠信契約之本旨。
五、綜上所述，聲請人於消債條例施行前，既已與金融機構之債
    權人依金融主管機關協調成立之中華民國銀行公會會員辦理
    消費金融案件無擔保債務協商機制成立協商，且無不可歸責
    於己致履行顯有重大困難之事由，則其聲請更生，顯然於法
    有違，而上開欠缺又屬無從補正，依據前述說明，自應駁回
    其更生之聲請。又更生之聲請既經駁回，其保全處分之請求
    ，已無必要，應併予駁回。爰裁定如主文。
中    華    民    國    99    年    6     月    8     日
                        臺灣花蓮地方法院民事庭
                            法      官  楊碧惠
上為正本係照原本作成。
如不服本裁定，應於裁定送達後10日內，以書狀向本院提出抗告
(須附繕本)，並繳納抗告費新臺幣1千元。
中    華    民    國    99    年    6     月    8     日
                            法院書記官  羅仕健

司法院資訊處製作；財團法人民間司法改革基金會備份。
